【裁判字號】    92,上訴,815
【裁判日期】    920723
【裁判案由】    護照條例等
【裁判全文】
臺灣高等法院刑事判決                            九十二年度上訴字第八一五號
    上  訴  人
    即  被  告  甲○○
    選任辯護人  乙○○律師
右上訴人因違反
號，中華民國九十二年一月二十一日第一審判決（起訴案號：臺灣桃園地方法院檢察
署九十一年度偵字第二六四四號）提起上訴，本院判決如左：
    主  文
原判決撤銷。
甲○○共同變造
陸萬元，有期徒刑如易科罰金，罰金如易服勞役，均以佰元（即新台幣玖佰元）折
算壹日。
編號Ｚ000000000號楊滿堂
    事  實
一、緣有大陸地區人民陳啟坤欲偷渡入境美國，乃於民國九十年六月底在大陸地區委
    由一楊姓之成年男子辦理偷渡美國手續，陳啟坤即交付美金二千元及陳啟坤照片
    二張供該楊姓男子變造
    元。甲○○與自稱「劉耀輝」之成年男子及該楊姓男子、陳啟坤共同基於變造護
    照及交付登機證方法利用航空器運送非運送契約應載之人至他國之犯意，共謀以
    交付登機證及變造
    遣返）能順利偷渡入境美國，乃推由該楊姓男子於同年七月間，在不詳地點將楊
    滿堂所有而失竊之中華民國編號Ｚ000000000號
    下後，換貼陳啟坤之照片於其上，以此方式變造楊滿堂之中華民國
    害於楊滿堂（即原
    振宇於同年七月（起訴書誤載為九月）二十三日在台灣先以電話向不知情之正泰
    旅行社職員張寶華訂購楊滿堂名義之台北與泰國曼谷間來回機票，張寶華乃依甲
    ○○之指示代為訂購中華航空公司九十年七月二十六日 (原判決誤載為二十七日
    ，應予更正) ＣＩ─０六五班機台北至曼谷、九十年七月三十一日ＣＩ─六九四
    班機曼谷至台北之來回機票各一張，而與中華航空公司訂立應運送楊滿堂至他國
    之契約，復於同日，再以電話向不知情之大通旅行社職員張益明訂購楊滿堂名義
    之台北至洛杉磯單程機票，張益明乃依甲○○之指示代為訂購中華航空公司九十
    年七月二十六日ＣＩ─００八班機台北至洛杉磯機票，而與中華航空公司訂立運
    滿堂名義之機票後，即將上開台北與泰國曼谷間之來回機票寄往香港與劉耀輝收
    領，以便交付與陳啟坤，甲○○復於翌 (二十五) 日搭機至澳門，將台北至洛杉
    磯之機票交付與劉耀輝，並伺機接應陳啟坤利用過境台灣中正國際機場之機會轉
    往美國。同月二十六日該楊姓男子自大陸地區福建省福州市帶領陳啟坤至澳門，
    並於澳門將上開經變造之楊滿堂
    交與陳啟坤，並交代陳啟坤到台灣後須在中正國際機場之免稅商店區等候，自會
    有人拿華航ＣＩ─００八班機台北至洛杉磯之登機證與陳啟坤所持華航ＣＩ─０
    六五班機台北至往曼谷之機票交換，陳啟坤即可以楊滿堂
    八班機登機證偷渡赴美，甲○○與陳啟坤於同日即搭乘澳門航空公司ＮＸ─五一
    八澳門往台灣班機，於同日下午六時五十一分航抵中正國際機場，陳啟坤即在機
    場管制區等候過境轉機，等待前來接應之人交付中華航空ＣＩ─００八班機台北
    往洛杉磯之登機證，擬利用「中華航空公司」之該二航班班機，載運非「楊滿堂
    」之人分別與該公司所締結運送契約應載之楊滿堂至美國洛杉磯及泰國曼谷，藉
    以利用中華航空公司運送本非運送契約應載之陳啟坤、前來接應之人分別前往美
    國、泰國曼谷，同日下午九時三十分許，陳啟坤在中正機場中過轉機室，因行跡
    可疑，尚未著手於與前來接應之人交換登機證，即經航空警察局所成立之獵蛇小
    組人員查覺有異，前往盤查並扣得陳啟坤所持有之遭變造之楊滿堂
    航ＣＩ─０六五班機機票，致未得逞，警方循線追查訂購機票者而查獲甲○○。
二、案經內政部警政署航空警察局報請臺灣桃園地方法院檢察署檢察官偵查起訴。
    理  由
一、訊據被告甲○○固坦承其受劉耀輝之託，於九十年七月二十三日先以電話請正泰
    旅行社職員張寶華代為訂購楊滿堂名義之中華航空公司九十年七月二十七日ＣＩ
    ─０六五班機台北至曼谷、九十年七月三十一日ＣＩ─六九四班機曼谷至台北之
    來回機票各一張，又於同日，再以電話請大通旅行社職員張益明代為訂購楊滿堂
    名義之中華航空公司九十年七月二十六日ＣＩ─００八班機台北至洛杉磯機票，
    翌(二十四)日至正泰、大通旅行社領取上開楊滿堂名義之機票後，即將上開台北
    與泰國曼谷間之來回機票寄往香港與劉耀輝收領，復於同月二十五日搭機前往澳
    門，將台北至洛杉磯之機票交付與劉耀輝，同月二十六日搭乘澳門航空公司ＮＸ
    ─五一八澳門往台灣班機返台之情，並據證人即正泰旅行社職員張寶華、大通旅
    行社職員張益明於警訊證述在卷，復有被告簽發供支付機票票款之以誠泰銀行南
    京東路分行為付款人、面額五萬零五百元之票號ＭＣ0000000號支票、「
    張鎮宇」名片、澳門航空公司ＮＸ─五一八澳門往台灣班機旅客名單各一紙在卷
    可稽，被告此部分之供述，核與本院調查所得之事實，自堪採信，惟被告仍矢口
    否認有何變造
    票，並將機票送交劉耀輝，我不知劉耀輝訂購楊滿堂機票之目的何在，我是遭劉
    耀輝利用，且代墊款迄今劉耀輝仍未清償，亦未從中取得任何好處，而且我亦不
    認識陳啟坤，更未與陳啟坤搭同班機返台云云。惟查：
(一)大陸地區人民陳啟坤為偷渡入境美國，乃於民國九十年六月底在大陸地區委由一
    楊姓成年男子辦理偷渡美國手續，陳啟坤即交付美金二千元及陳啟坤照片二張供
    該楊姓男子變造
    年七月二十六日該楊姓男子自大陸地區福建省福州市帶領陳啟坤搭車至澳門，並
    於澳門機場將上開經變造之楊滿堂
    機證 (應係機票之誤) 交與陳啟坤，並交代陳啟坤到台灣中正國際機場後，立即
    將澳門往台北之登機證丟掉，並自行辦理由台北至曼谷之劃位手續，而後在中正
    國際機場之免稅商店區等候，自會有人拿華航ＣＩ─００八班機台北至洛杉磯之
    登機證與陳啟坤交換，陳啟坤即可以楊滿堂
    洛杉磯之登機證搭機赴美，陳啟坤於同日自澳門機場搭乘澳門航空下午五時班機
    抵台，即依楊姓男子之指示丟掉澳門往台北之登機證，在中正國際機場免稅店區
    等候前往接應之人，同日下午九時三十分，在中過轉機室為警查獲之情，業經證
    人即大陸地區人民陳啟坤於警訊時供明在卷，並有在證人陳啟坤身上查獲之楊滿
    堂名義編號Ｚ000000000號
    機機票一張扣案足參。
(二)扣案大陸地區人民陳啟坤所持用之楊滿堂名義編號Ｚ000000000號
    係楊滿堂所有而失竊，亦據證人楊滿堂於警訊供明在卷，並有證人楊滿堂向警方
    報案失竊之報案單影本一紙在卷可稽，且經核對扣案之
    滿堂於警訊筆錄上之簽名，其筆劃特徵相同，則該
    片，該
    之雷射防偽國徽失彩且較浮凸，亦有航空警察局證照查驗隊證照鑑定說明 (含照
    片) 在卷可稽，足證該扣案之楊滿堂
    變造無訛。
(三)警方循線查悉被告於九十年七月二十三日當日先以電話請正泰旅行社職員張寶華
    代為訂購楊滿堂名義之中華航空公司九十年七月二十六日ＣＩ─０六五班機台北
    至曼谷、九十年七月三十一日ＣＩ─六九四班機曼谷至台北之來回機票各一張，
    再以電話請大通旅行社職員張益明代為訂購楊滿堂名義之中華航空公司九十年七
    月二十六日ＣＩ─００八班機台北至洛杉磯機票，被告於警訊供稱係受劉耀輝之
    委託代購楊滿堂之前開機票，並稱：其所購買之機票以快遞方式寄到香港給劉耀
    輝等語，於偵查改稱：台北、曼谷間之來回機票係寄給劉耀輝，台北往洛杉磯的
    機票是其在七月二十五日到澳門轉到珠海收貨款，並當場拿機票給劉耀輝等語。
    然被告所購買之台北、曼谷間之來回機票、台北往洛杉磯之單程機票，其飛行區
    區間係在台北、曼谷及台北、洛杉磯，絕無可能在台灣以外之地區搭乘台北往曼
    谷或台北往洛杉磯班機，然被告竟將上開機票以郵寄或親交之方式送達在大陸地
    區之劉耀輝，參以被告自八十八年起至九十年七月止，其出入境之次數高達二十
    餘次，此有卷附之被告國人入出境端末查詢報表一件足憑，以被告之智識程度、
    社會閱歷，及豐富之出國經驗，豈有不知有悖常情之理，且本院詢問被告其所訂
    購之楊滿堂機票，台北往曼谷班機係七月二十七日 (實則經深入追查該台北往曼
    谷班機亦係七月二十六日，詳後述) ，台北往洛杉磯班機係七月二十六日，豈有
    可能同一人於七月二十六日搭機赴美，於翌日 (應係同日) 又從台北搭機赴泰，
    又何以訂購之台北往洛杉磯係單程機票，而非來回機票，被告無言以對，且證人
    即航空警察局員警丙○○於本院調查時結證稱：人蛇 (指大陸地區人民) 轉機是
    從澳門搭機到中正機場後，在管制區裡面等人蛇集團前來接應、換票，由接應之
    人把人蛇要前往目的地 (本案指美國)的機票、登機證跟 (偽造或變造)
    人蛇，人蛇再把其原來持有的機票 (本案指泰國) 交給前來接應之人，接應之人
    即至轉機櫃檯辦理轉機以轉機前往泰國，人蛇即改以出境方式搭機前往美國以達
    偷渡之目的等語，益徵被告明知有某大陸人士欲以變造之
    式經由台灣過境偷渡美國之情，而仍為之代購機票，而分擔犯罪行為之一部。
(四)本院原質疑被告所代購之楊滿堂名義之中華航空公司ＣＩ─０六五班機機票，係
    於九十年七月二十七日由台北飛往曼谷，另楊滿堂名義之中華航空公司ＣＩ─０
    ０八班機機票，係於九十年七月二十六日由台北飛往洛杉磯，大陸地區人民陳啟
    坤如何藉由交換登機證以達偷渡目的，證人丙○○於本院調查時結證稱：經查詢
    班表，華航ＣＩ─○六五班機是晚上十點二十分起飛，ＣＩ─○○八班機是晚上
    十點四十分起飛，雖然華航ＣＩ─○○八班機是預訂七月二十六日，所以接應的
    人可以用這張機票劃位領取登機證進去交給陳啟坤，只要轉機的機位有人去坐，
    航空公司不會通知我們，接應的人會在管制區裡面等候另一航班，就算是翌曰也
    無所謂，因為管制區很大，而且依照我們以往查緝的實例，曾有偷渡的人躲一天
    。況且ＣＩ─○六五班機，雖然是預訂七月二十七日，但是如果班機有空位，還
    是可以改坐七月二十六日，即便是二十六日當天只要有空位，一樣可以劃位，而
    本件在大陸地區人民陳啟坤身上所查獲的楊滿堂名義華航ＣＩ─○六五班機機票
    ，上面的日期已經改為七月二十六日十點三十五分，與ＣＩ─○○八班機之起飛
    時間相近，所以兩者是有關連，至於接應的人以何種方式出、入境，此為犯罪集
    團之手法，我們因未追到上源，無法明瞭等語，且觀諸扣案之楊滿堂名義之華航
    ＣＩ─○六五班機機票，其上確有「ＥＳＴＹＩＱ」、「ＣＩ─６５  Ｍ２６／
    ０７  ０Ｋ」之記載，本院函詢航空警察局、中華航空公司其上所表示之意義為
    何？據復以：「本案相關證物中華航空公司ＣＩ０６５台北往曼谷之機票，其上
    之「ＣＨＩＮＡ  ＡＩＲ  ＥＳＴＹＩＱ」ＣＨＩＮＡ  ＡＩＲ係代表中華航空
    公司，ＥＳＴＹＩＱ代表訂位代號；「ＣＩ─６５  Ｍ２６／０７  ０Ｋ」中，
    ＣＩ─６５代表班機號碼，Ｍ係指艙等（經濟艙），２６／０７代表班機日期（
    七月二十六日），ＯＫ係指訂位程序完成。綜上所述，並不能確定購票人是否已
    劃位或領取登機證」、「（一）ＣＨＩＮＡ  ＡＩＲ係代售票旅行社所填寫華航
    英文名稱。惟本公司英文名稱應為ＣＨＩＮＡ  ＡＩＲＬＩＮＥＳ，且該欄位原
    Ｉ─６５係飛曼谷班機號碼，Ｍ係該機票訂位艙等代碼，２６／０７係旅客所訂
    出發日期，ＯＫ係機票已訂妥機位代碼。（三）有關該機票劃位及領取登機證相
    關事宜，必須旅客於出發日當天中午至中正機場本公司櫃檯辦理。（四）該機票
    係於九十年七月二十四日開立。」等語，此分別有內政部警政署航空警察局九十
    二年六月十一日航警刑字第０九二００一四三八二號函、中華航空公司台灣地區
    處九十二年六月十三日函各一紙在卷可稽，故本件被告所訂購之楊滿堂中華航空
    公司ＣＩ─０六五號機票，實係於九十年七月二十六日由台北至曼谷，而非九十
    年七月二十七日由台北至曼谷，核與中華航空公司ＣＩ─００八號班機均在同一
    日起飛，況且機票在機票有效期限內，得自由變更飛機航班，亦為具有豐富出國
    經驗之被告所能諉為不知，被告確係以交換登機證之方法，協助大陸地區人民陳
    啟坤偷渡前往美國，益徵被告係偷渡集團之同夥分子而分工由其負責訂購機票。
(五)證人陳啟坤於警訊時證稱：我係於今 (二十六) 日自澳門搭乘澳航１７：００班
    機來台等語，雖證人陳啟坤業已遺返大陸地區而無法詳訊其搭機來台之前後始末
    ，且其亦已將澳門往台北班機之登機證丟棄，無從得知證人陳啟坤係以何人名義
    搭乘澳門航空抵台，然證人即航空警察局員警丙○○於本院調查時結證稱：陳啟
    坤將澳門飛台灣班機之登機證丟掉，我們無法查悉陳啟坤係以何人名義登機，但
    是根據陳啟坤所說他是搭乘澳門航空五點多的飛機，我們清查結果澳門航空下午
    五點多的飛機以ＮＸ─五一八號可能性最大等語，並提出旅客入出記錄查詢表一
    紙為證，而被告於九十年七月二十六日即係搭乘澳門航空ＮＸ─五一八號班機返
    台，亦有澳門航空ＮＸ─五一八班機旅客名單足參，則被告與大陸地區人民陳啟
    坤顯係坐同一班機由澳門抵達台灣，雖然被告與大陸地區人民陳啟坤同機返台，
    其意係在旁接應，陳啟坤未必知情。
(六)被告所搭乘澳門航空公司ＮＸ─五一八班機抵達中正國際機場之時間為下午六時
    五十一分，被告於同下午八時七分始接受入境證照查驗手續，此有內政部警政署
    航空警察局九十二年四月二十二日航警刑字第０九二０００九七六九號函一紙在
    卷可稽，被告竟已於該日下午六時五十一分到達中正國際機場，何以未迅即辦理
    入境手續，而在機場管制區停留至下午八時七分始至入境櫃檯辦理入境手續，其
    間長達一小時餘，以被告豐富之出入境經驗，何以出關之時間竟長達一小時餘，
    而其停留在管制區內之時間恰巧係大陸地區人民陳啟坤在中正國際機場管制區等
    候接應轉機前往美國洛杉磯之重要時點，益徵被告係為配合陳啟坤之偷渡而與偷
    渡集團合力協助陳啟坤偷渡者，被告犯行已堪認定，其所辯不知情云云，無非卸
    責之詞，不足採信。
二、被告與劉耀輝等人變造中華民國
    生損害於楊滿堂及外交部關於
    係犯
    第二百十二條之變造特種文書罪，然屬法規競合像，依特別法優於普通法之法理
    ，自應論以
    。被告與「劉耀輝」、楊姓成年男子、陳啟坤間，就上開犯行，互有犯意聯絡及
    行為分擔，應論以共同正犯。
三、原審以被告罪證明確，而予以論罪科刑固無疑義，惟查：(一)大陸地區人民陳啟
    坤究係以何人名義搭乘澳門航空班機由澳門前來台灣，因陳啟坤業已遣返大陸地
    區而無法查明，又在陳啟坤身上所查扣者為華航ＣＩ─○六五班機機票，而非登
    機證，顯然陳啟坤尚未辦理劃位取得登機證，又陳啟坤係航警局獵蛇小組成員查
    覺其行跡有異，上前盤查而被動配合出示
    有所主張，故並無任何證據足以證明陳啟坤已就變造之楊滿堂
    被告係犯
    例第二十四條第二項、第一項之行使
    為所吸收，即有未洽；(二)被告委由不知情之旅行社向中華航空公司訂購楊滿名
    義之九十年七月二十六日ＣＩ─０六五號台北至曼谷機票壹張，然未及前往轉機
    櫃臺辦理劃位取得登機證即為警查獲，故本案僅扣得楊滿名義之九十年七月二十
    六日ＣＩ─０六五號機票，實際上並無登機證，原判決誤將根本不存在之ＣＩ─
    ０六五號登機證予以沒收，亦有未合；(三)被告尚未著手於交換登機證，即為警
    查獲，應不成立入出國及移民法第五十三條第一項之在機場以交付證件方法，利
    用航空器運送非運送契約應載之人至他國罪，原判決認定亦牽連成立該條項之罪
    名(詳後述)，亦有可議。被告之上訴仍執陳詞否認犯罪，而指摘原判決不當，雖
    無理由，惟原判決既有可議而無可維持，自應予以撤銷改判。爰審酌公訴人雖認
    被告以非法方法使大陸地區人民陳啟坤至美國以謀利，破壞社會秩序，惡性重大
    ，請求量處被告有期徒刑二年，然大陸地區人民陳啟坤係為偷渡至美國而與被告
    等人共同為上開犯行，其非以入境我國為目的，於本國之危害不若非法入境者大
    ，且本件未及偷渡成功即遭查獲，況且被告僅係參與本件訂購機票之外圍犯罪，
    非屬集團核心，及犯罪後猶飾詞狡卸，未見悔意等一切情狀，量處如主文第二項
    所示之刑，並就所處有期徒刑部分諭知易科罰金及所處罰金部分諭知易服勞役之
    折算標準。扣案之編號Ｚ000000000號楊滿堂中華民國
    陳啟坤相片一張，係共犯陳啟坤所有供犯罪所用之物，爰依刑法第三十八條第一
    項第二款之規定宣告沒收。
四、公訴意旨另以：被告與大陸地區人民陳啟坤於前揭時間，搭乘澳門航空ＮＸ─五
    一八班機來台，準備在機場管制區內由不詳姓名年籍之成年人以華航ＣＩ─○○
    八班機登機證與大陸地區人民陳啟坤交換華航ＣＩ─○六五班機登機證，擬利用
    「中華航空公司」之班機，載運非與該公司所締結運送契約應載之陳啟坤（冒用
    楊滿堂名義）搭機赴美，此部分另涉違反入出國及移民法第五十三條第一項之在
    機場以交付證件方法，利用航空器運送非運送契約應載之人至他國罪嫌。惟按違
    反入出國及移民法第五十三條第一項之罪名，係以在機場以交付證件方法，利用
    航空器運送非運送契約應載之人至他國為其構成要件，查如前所述，本件在大陸
    地區人民陳啟坤身上所查扣者為華航ＣＩ─○六五班機機票，而非登機證，顯然
    大陸地區人民陳啟坤尚未辦理登機劃位手續，以致未領得登機證，而華航ＣＩ─
    ○○八班機機票亦未辦理報到手續，此有中華航空公司九十二年四月二十八日函
    一紙足參，顯然持有該華航ＣＩ─○○八班機機票準備前來接應之人，亦未辦理
    劃位，並領得登機證，故大陸地區人民陳啟坤及前來接應之人均未持上開機票辦
    理劃位，而尚未領得登機證，遑論交換登機證，故其行為尚難謂為已達著手之程
    度，而該條罪名並不處理預備犯，因之被告此部分之行為並不構成公訴人所指之
    入出國及移民法第五十三條第一項之罪名，惟公訴意旨認此無罪部分與己起訴並
    經本院認定有罪之部分，有牽連犯之裁判上一罪關係，爰不另為無罪之諭知。
據上論斷，應依刑事訴訟法第三百六十九條第一項前段、第三百六十四條、第二百九
十九條第一項前段，
第四十一條第一項前段、第四十二條第二項、第三十八條第一項第二款，罰金罰鍰提
高標準條例第二條，現行法規所定貨幣單位折算新台幣條例第二條，判決如主文。
本案經檢察官彭坤業到庭執行職務。
中      華      民      國    九十二    年      七      月    二十三    日
                              臺灣高等法院刑事第二十四庭
                                  審判長法  官  陳  貽  男
                                        法  官  陳  憲  裕
                                        法  官  徐  世  禎
右正本證明與原本無異。
如不服本判決應於收受送達後十日內向本院提出上訴書狀，其未敘述上訴之理由者並
得於提起上訴後十日內向本院補提理由書（均須按他造當事人之人數附繕本）。
                                        書記官  陳  玲  憶
中      華      民      國    九十二    年      七      月    二十三    日
附錄本判決論罪科刑法條：
護照條例第二十四條
偽造、變造護照足以生損害於公眾或他人者，處五年以下有期徒刑，併科
新臺幣五十萬元以下罰金。
行使前項文書者，亦同。
將護照交付他人或謊報遺失以供他人冒名使用者，處五年以下有期徒刑、
拘役或科或併科新臺幣十萬元以下罰金。


司法院資訊處製作；財團法人民間司法改革基金會備份。
